ACORDAO-COMPLETO-2518361

ACÓRDÃO 2665/2021 ATA 44/2021 - PLENÁRIO

VISTOS, relatados e discutidos estes autos de tomada de contas especial instaurada em atendimento ao subitem 9.1 do Acórdão 667/2020-TCU-Plenário, constituída para a quantificação de dano no Contrato 0800.0055153.09, cujo objeto foi a execução da rede de dutos que fazem a interligação da Refinaria Abreu e Lima (Rnest) com o píer de granéis líquidos do Porto de Suape, no Estado de Pernambuco, 
ACORDAM os Ministros do Tribunal de Contas da União, reunidos em sessão do Plenário, ante os motivos expostos pelo Relator, em: 
9.1. com fundamento nos arts. 1º, inciso I, da Lei 8.443/1992, c/c os arts. 201, § 3º, e 212 do Regimento Interno do TCU, arquivar a presente tomada de contas especial, sem julgamento do mérito, ante a ausência de pressupostos de constituição e de desenvolvimento válido e regular do processo;
9.2. dar ciência desta deliberação à Petróleo Brasileiro S.A. (Petrobras) .

Tomada de contas especial constituída em razão de possíveis irregularidades em contrato cujo objeto foi a execução da rede de dutos que fazem a interligação da Refinaria Abreu e Lima (Rnest) com o píer de granéis líquidos do Porto de Suape, no Estado de Pernambuco. Análise de diligência.

Petróleo Brasileiro S.A.

3. Interessados/Responsáveis: não há.

13.1. Ministros presentes: Bruno Dantas (na Presidência), Walton Alencar Rodrigues, Benjamin Zymler (Relator), Augusto Nardes, Raimundo Carreiro e Jorge Oliveira.
13.2. Ministros-Substitutos convocados: André Luís de Carvalho e Weder de Oliveira.

BENJAMIN ZYMLER

Cuidam os autos de tomada de contas especial decorrente de determinação constante do subitem 9.1 do Acórdão 667/2020-TCU-Plenário.
2. 	Adoto como relatório a instrução do titular da 1ª Diretoria Técnica da Secretaria de Fiscalização de Infraestrutura de Petróleo e Gás Natural (peça 53) , que contou com a anuência do dirigente da mencionada unidade técnica (peça 54) e do representante do MP/TCU (peça 56) :
"INTRODUÇÃO
Cuidam os autos de Tomada de Contas Especial decorrente de fiscalização realizada nas obras de construção da Refinaria Abreu e Lima em Pernambuco/PE, Fiscobras/2011. 
A auditoria realizada em agosto/2011 analisou o estágio inicial do Contrato 0800.0055153.09-2, celebrado entre a Petrobras e o Consórcio Conduto-Egesa para a implantação dos dutos de recebimento e expedição de produtos da Rnest, na modalidade EPC - Engineering, Procurement & Construction, compreendendo projeto de detalhamento, fornecimento de materiais e equipamentos, construção civil, instalações elétricas, montagem eletromecânica, condicionamento, testes e operação assistida.
HISTÓRICO PROCESSUAL
O relatório da auditoria originária (TC Processo 007.318/2011-1, peça 103) apontou a ocorrência de indícios de irregularidade na celebração do Contrato 0800.0055153.09-2, entre os quais  projeto básico deficiente, critério de medição inadequado om incompatível com o objeto real pretendido e suspeita de sobrepreço contratual.
Antes de qualquer deliberação de fundo do Ministro-Relator, a Petrobras, ainda em 2011, ingressou nos autos com preliminar, alegando haver documentos produzidos pela estatal que seriam sigilosos e não poderiam ser franqueados ao consórcio contratado. Seus questionamentos se amparavam, em essência, sobre as estimativas de custos elaboradas para dirigir o procedimento licitatório da contratação e utilizadas na análise técnica originária.
Seguiu-se, então, longo período de debates sobre os reais prejuízos que poderia sofrer a Petrobras se as indigitadas estimativas fossem acessadas pelas empresas consorciadas. Esse assunto se multiplicou em outros processos que, concomitantemente, também avaliavam contratos de obras da petroleira e se utilizavam de igual modo de dados considerados sigilosos pela estatal, e não apenas da Rnest, mas relacionados a outros contratos ligados à então Diretoria de Abastecimento da Petrobras. Ao mesmo tempo, várias eram as informações e documentos sobre empreendimentos que deixavam de ser entregues a este próprio TCU, como era o caso dos Estudos de Viabilidade Técnica e Econômica - EVTE e de referenciais de preço utilizados pela companhia em suas estimativas, a exemplo do então misterioso "Relatório Comissão B". Muitas reuniões técnicas foram realizadas entre representantes do TCU e da Petrobras para se chegar a um denominador comum.
Com o avançar de fiscalizações em contratos do mesmo gênero - obras de construção de refinarias -, vários outros debates técnico-jurídicos tiveram início por ocasião de cláusulas contratuais atípicas que se repetiam em grande parte dos contratos fiscalizados. Os temas dessas cláusulas contratuais eram invariavelmente controversos, como são os casos da chamada "faixa de aceitabilidade de preços", dos itens de "Quantidade Determinada", "Bens Tagueados" e "Verbas de Chuva", apenas para citar alguns. Em essência, essas cláusulas possuíam uma única implicação prática: a alteração do equilíbrio na distribuição de riscos dos contratos celebrados, em amplo desfavor da Petrobras e em contradição com a lógica contratual da modalidade EPC, que se aproxima ao mais conhecido Turn Key, no qual a dinâmica do equilíbrio de riscos contratuais normalmente pende mais para o lado do contratado, parte mais apta a gerenciar e mitigar os riscos e imprevistos da execução da obra.
Seguindo o histórico processual, por meio do Acórdão 2056/2012-TCU-Plenário, de relatoria do Min. Augusto Nardes, o processo originador desta TCE foi sobrestado até que fosse conhecida a decisão final no TC Processo 006.810/2011-0, autuado exatamente para avaliar a legalidade e razoabilidade da faixa de aceitabilidade de propostas, usual na prática de contratações da Petrobras. Em 2013 o processo sobrestante foi concluído, tendo-se publicado o Acórdão 571/2013-TCU-Plenário, de relatoria do Min. Benjamin Zymler. 
Àquela altura, dois anos após a fiscalização originária, já estavam em curso ações de inteligência de controle nesta Unidade Técnica, por se entender haver a necessidade de ampliar o escopo das análises que se faziam precipuamente sobre a base contratual da Petrobras. A grande confluência de achados similares em diversos contratos de obras da estatal (como sobrepreços e deficiência de projetos básicos) sugeriu que a causa raiz dos problemas observados nos contratos poderia estar em uma camada superior de gestão, qual seja, na implantação dos empreendimentos. 
Deu-se início, então, a estratégia de controle que avaliasse elementos de tomadas de decisão de gestores de mais alto escalão. Surgiram as denominadas "Auditorias de Gestão", que passaram a constatar severa temeridade na forma de decidir sobre a implantação de empreendimentos multibilionários, como Citepe, Rnest, Comperj e refinarias Premium, por exemplo.
Ao final de 2014, foi deflagrada a Operação Lava Jato, que culminou na confirmação de indícios já identificados por este Tribunal, descortinando condutas de uma verdadeira organização criminosa que se instalara na Petrobras, para favorecer um cartel formado pelas maiores empreiteiras brasileiras por meio de suborno de membros da alta cúpula administrativa da estatal. 
Em 2020, após o conhecimento de análises de órgãos competentes sobre o esquema criminoso, a exemplo do Conselho Administrativo de Defesa Econômica - Cade (TC Processo 007.318/2011-1, peça 285) , e estando em curso outras frentes de atuação na SeinfraPetróleo, como era exemplo o TC Processo 026.363/2015-1, que analisava de forma mais ampla os procedimentos de implantação da Rnest, instruiu-se novamente o processo originário (TC Processo 007.318/2011-1, peça 286) .
Na instrução referida, propôs-se considerar ilidido o indício de sobrepreço então apontado, em 2011, que teve como base de análise a estimativa da estatal, levando-se em consideração: (i) o contexto em que ocorreu aquela contratação, em 2011; (ii) o Acórdão 571/2013-TCU-Plenário, que concluiu pela razoabilidade de a Petrobras estabelecer faixas de aceitabilidade de preços em licitações; e (iii) a estimativa corrigida pela Petrobras em face da decisão plenária. 
Apreciando a matéria, o Plenário exarou o Acórdão 667/2020-TCU-Plenário, de relatoria do Min. Benjamin Zymler, nos seguintes termos:
9.2. determinar à Secretaria de Fiscalização de Infraestrutura de Petróleo e Gás Natural que adote as seguintes providências, no âmbito do processo de tomada de contas especial a ser instaurado em atendimento ao subitem anterior, ficando desde já autorizada a realizar as diligências e inspeções que entender necessárias ao saneamento dos autos: 
9.2.1. quantifique os eventuais débitos atinentes aos prejuízos eventualmente constatados no Contrato n.º 0800.0055153.09, bem como identifique os responsáveis pelas irregularidades; 
9.2.2. caso julgue pertinente, submeta ao relator, no âmbito da tomada de contas especial a ser autuada, proposta de citação e/ou audiência dos responsáveis que vierem a ser identificados em cumprimento ao subitem 9.2.1 acima;
O relator também deixou assente no voto condutor o entendimento de que a análise de preços para fins de eventual imputação de débito deve ser realizada sobre os preços contratados e não sobre a estimativa de custos:
43. Fazendo uma releitura do estudo que embasou o Acórdão 571/2013-TCU-Plenário, me parece inadequado considerar as faixas de variação das estimativas de custo como um parâmetro ou critério de aceitabilidade de preços globais das contratações. Igualmente equivocado é correlacionar tais faixas de variação com eventual sobrepreço. 
44. Na prática, o cômputo de eventual sobrepreço decorre do confronto dos preços contratados com os preços de mercado, aí admitida a inclusão de determinada contingência. Não se pode adicionar uma determinada imprecisão no valor do orçamento estimativo para fins de encontrar o valor paradigma de mercado para fins de cálculo do sobrepreço. 
45. Outrossim, a margem de precisão de um orçamento é devida primordialmente a variações nos quantitativos de serviços e a imprecisões nas estimativas de preços unitários, fazendo com que o valor do orçamento real varie, para mais ou para menos, em relação ao originalmente estimado para a realização da obra. Por sua vez, o sobrepreço decorre da contratação de determinado objeto com preços superiores aos correntes no mercado.
Para que se desse pleno atendimento à determinação exarada, sopesou-se em instrução pretérita (peça 8) que se fazia necessário analisar o Demonstrativo de Formação de Preços (DFP) e todos os termos aditivos, de modo a permitir análise de preços com referências de mercado, vigentes à época da contratação e das respectivas repactuações contratuais. Além disso, no caso de constatação de sobrepreço, haveria de se proceder a identificação dos responsáveis pelo débito e realizar a associação das respectivas condutas e nexos causais com a irregularidade.
Desse modo, fez-se necessário diligenciar à Petrobras para que apresentasse informações e cópias do DFP do contrato e de todos os termos aditivos e eventuais transações extrajudiciais (TEJ) operados, acompanhados dos relatórios das comissões de licitação e de negociação dos aditivos e TEJ. 
Em resposta à diligência, a Petrobras forneceu a documentação solicitada, em um total de 4.868 páginas entregues em formato PDF, acostados aos autos como "itens não digitalizáveis", dentre os quais o DFP que subsidiou a avença (peças 13 a 33) .
As análises foram entregues a auditor experiente em análises de preços amparadas na engenharia de custos. Como exposto em instrução preliminar (peça 36) , diante do conjunto de informações recebidas em resposta à diligência, concluiu-se pela inviabilidade de se realizar análise de preço por meio da engenharia de custos, visto que não haveria detalhamento adequado nos itens materialmente mais relevantes, obtidos a partir de curva ABC do contrato. Assentou-se, já naquela oportunidade, que mesmo havendo detalhamento, muitos elementos seriam de difícil análise, por não tratarem de itens "de prateleira" - que contam com referenciais de preço conhecidos -, mas específicos da indústria de óleo e Gás - que não encontram referenciais em bancos de preços públicos. 
A partir dessas conclusões, propôs-se a realização de nova diligência confirmatória à Petrobras, para obter os seguintes documentos e informações, para permitir a análise determinada minimamente sobre os itens mais relevantes da contratação:
 (i) o detalhamento de cada item, material, obra ou serviço e as respectivas composições de custo dos serviços, discriminando os insumos (materiais, mão de obra direta e indireta e equipamentos) , as unidades de medida, a quantidade contratada e a quantidade medida, o valor pago e a data do referido pagamento efetuado à empresa contratada, operados no contrato e em seus aditamentos, bem como a discriminação e detalhamento das taxas de BDI praticadas em cada item, material, obra ou serviço;
 (ii) o referencial utilizado, a descrição, o valor unitário e o valor pago; e
 (iii) cópias integrais de eventuais relatórios de Comissões Internas de Apuração (CIA) que tenham como objeto de investigação o referido contrato. (peça 36, p. 17-20) 
A Petrobras apresentou as respostas à diligência às peças 40 a 48 e 51, após prorrogação de prazo, sobre as quais se debruça agora, nesta instrução técnica. 
EXAME TÉCNICO
Em respeito à complexidade do tema e em privilégio à clareza, divide-se o exame técnico em cinco aspectos: (i) das fragilidades de análises de preço por via da engenharia de custos no caso concreto; (ii) da fiscalização originária e o contexto da contratação; (iii) da ausência de comprovação de envolvimento das empresas consorciadas em esquemas criminosos; (iv) da rescisão contratual e da existência de processo arbitral; (v) da ineficiência econômica de eventual sobreposição de instâncias.
Das fragilidades de análise de preço contratual por via da engenharia de custos no caso concreto
De início e em antecipação, indica-se que, a partir da análise contida na instrução precedente (peça 36) , que foi amparada em documentos encaminhados pela Petrobras (peças 13 a 33) , em compêndio com análise dos documentos entregues a posteriori (peças 40 a 48 e 51) , que não são disponíveis informações em grau de detalhamento suficiente para que sejam realizadas análises de preço retrospectivas para o momento da contratação, 2011, bem como para os momentos de celebração dos termos aditivos, amparadas na melhor técnica da engenharia de custos.
Demonstrou-se, em instrução técnica (peça 36) , que eventual análise sobre a base de dados existente não permitirá amostra representativa e certeza suficiente para concluir acerca da adequabilidade do valor inicial do contrato em relação aos referenciais de mercado disponíveis à época, tampouco em relação aos termos aditivos. 
Vejamos os motivos dessa conclusão.
Conforme previsto anteriormente (peça 36, § 60) , a Petrobras informa que não eram exigidas informações detalhadas dos propensos licitantes nos certames de contratos de obras, como composição de serviços e quantitativos unitários, resumidamente nos seguintes termos:
Como restou demonstrado, a Petrobras não possui dados suficientemente capazes de atender plenamente as pretensões do Ofício 31.993/2021-TCU/SEPROC, que demandou - com vistas a se realizarem cotejos com preços de mercado - informações contemporâneas à contratação relacionadas às composições de preços unitários dos serviços contratados (peça 51, p. 7) .
 (...) 
A Petrobras reitera que esta lacuna de informações não se deu de modo deliberado para o presente contrato. Tem, na verdade, origem no modelo de contratação da época, pautado no Decreto 2.745/1998, norma esta que não estabelecia a exigência de apresentação da composição dos preços unitários por parte das licitantes (peça 51, p. 8) .
O tema não é novo neste Tribunal. Ao enfrentar caso semelhante nas obras de terraplenagem do mesmo empreendimento - a construção da Rnest -, objeto do TC Processo 008.472/2008-3, o Ministro-Relator Benjamin Zymler asseverou em seu voto condutor ao recente Acórdão 415/2021-TCU-Plenário que ao se avaliar as circunstâncias práticas do momento da contratação, não se fazia razoável caracterizar ausência de critérios de aceitabilidade de preços unitários na licitação por não se exigir dos licitantes proponentes informações detalhadas, nos seguintes termos (TC Processo 008.472/2008-3, peça 803, p. 11) :
Com relação à ausência de critérios de aceitabilidade de preços unitários na licitação, entendo que assiste razão à Serur, pois o certame não contou com parâmetros para aceitação dos preços unitários propostos pelos licitantes. Ocorre que a situação se tratava de falha recorrente nos certames licitatórios da Petrobras, não sendo uma situação isolada constatada apenas nesta fiscalização.
Não se pode olvidar que as licitações da Petrobras eram realizadas com amparo no Decreto 2.745/1998, e não de acordo com as determinações constantes na Lei 8.666/1993. Além disso, não seria exigível dos integrantes da comissão de licitação que se opusessem ao regulamento simplificado da Petrobras, pois significaria exigir que os recorrentes agissem de maneira diversa e até mesmo contrária a todo um conjunto de práticas corporativas implantadas e arraigadas no âmbito da estatal.
Trata-se de aderir ao comando do art. 22, §1º, da Lei de Introdução às Normas do Direito Brasileiro, segundo o qual na decisão sobre regularidade de conduta serão consideradas as circunstâncias práticas que houverem imposto, limitado ou condicionado a ação do agente.  
Inúmeros julgados deste Tribunal denotam que os editais e convites da Petrobras não continham critérios de aceitabilidade de preços unitários, de forma que entendo inviável exigir dos membros da comissão de licitação que atuassem de forma distinta neste caso. (grifos acrescidos) 
O Contrato 0800.0055153.09.2, objeto destes autos, é contemporâneo à contratação analisada no TC Processo 008.472/2008-3, do qual se extraiu o decisum logo acima referido. 
De igual modo, as celebrações de termos de aditamento seguiam a mesma lógica da contratação, deixando-se de exigir, nos momentos das repactuações, detalhamentos a nível de quantitativos de itens e composição de serviços. Sobre esse ponto, em relação especificamente ao objeto destes autos, assim observou a Petrobras:
Dinâmica semelhante se repetia para a celebração dos Aditivos. Quando identificada uma necessidade de alteração de escopo, a Petrobras procedia com uma estimativa de custos interna, de acordo com parâmetros de mercado e a comparava com a proposta ofertada pelo Consórcio Conduto-Egesa (já no status de empresa Contratada) . Negociavam-se os descontos em relação ao valor total e, em todos os aditivos do presente contrato, as Comissões conseguiram finalizar as tratativas em montantes abaixo do valor estimado (peça 51, p. 6) (grifos acrescidos) .
Reitera-se, ademais, que muitos itens do contrato, como também se faz sentir em boa parte das contratações do gênero, não encontram paradigmas de preços de mercado em bancos referenciais tradicionalmente utilizados pela engenharia de custos, como o SICRO e SINAPI. Isso porque, no mais das vezes, os equipamentos têm a fabricação encomendada de modo peculiar para o projeto, com requisitos de especificações técnicas, materiais e peças constitutivas próprias. 
Por se tratar de um contrato na modalidade EPC (no qual o contratado se encarrega do projeto de detalhamento, do fornecimento de materiais e equipamentos, da construção civil e montagem eletromecânica, além de testes de pré-operação) , em relação aos equipamentos principais (bens tagueados) , a Petrobras apenas indicava as necessidades fundamentais conforme as exigências técnicas e normas específicas e repassava ao contratado as informações para que este encomendasse a fabricação junto aos fornecedores, alguns dos quais estrangeiros. Exemplos dessa prática estão nas Folhas de Dados, que detalham as exigências por equipamento, como disposto à peça 51, páginas 15 a 468. Para esses equipamentos, dificilmente se encontram referenciais de preços de mercado.
Assim, em arremate ao tópico, observa-se que não era exigível legalmente a especificação das informações no nível de detalhamento requerido, tanto no momento da licitação quanto nas celebrações de termos de aditamento, e a própria jurisprudência do TCU exime de responsabilidade os gestores que não as requereram nos certames licitatórios. Por conseguinte, nesse racional, há de se reconhecer que ficam prejudicadas as intenções desta Corte de se realizar eventuais cotejos de preços contratados com referenciais de mercado, por simples impossibilidade fática de se aplicar a melhor técnica da engenharia de custos em amostra representativa do contrato e termos aditivos.
Nada obstante essa conclusão primeira, convém agregar a esta análise o contexto em que se desenvolveu a contratação e a fiscalização originária, à luz da LINDB, art. 22, § 1º.
Da fiscalização originária e o contexto da contratação
É proveitoso indicar que em 2011, a estratégia de fiscalização de obras desta Secretaria Especializada, então denominada Secob-3, se amparava fundamentalmente na execução do programa Fiscobras, por decorrência do dever imposto ao TCU de fiscalizar a correta aplicação de recursos públicos. Desde 1997, a Lei de Diretrizes Orçamentárias determina que o Tribunal informe à Comissão Mista de Orçamento as obras com indícios de irregularidades graves, com a finalidade de fomentar a decisão do Poder Legislativo sobre a paralisação ou não de obras, se encontrados atos ou fatos materialmente relevantes em relação ao valor total contratado que apresentem a potencialidade de ocasionar prejuízos ao erário ou a terceiros, ou ainda que configurem graves desvios de princípios constitucionais. 
Essas fiscalizações têm, de modo geral, um caráter preventivo. Buscava-se na Unidade Técnica, naquele tempo, analisar os contratos recém celebrados ou, preferencialmente, os editais de licitação de obras, antes mesmo de pactuados os contratos. Os procedimentos fiscalizatórios eram céleres, relativamente de pouca profundidade de análise, de modo a permitir maior amplitude do controle preventivo ao se analisar um conjunto mais amplo de contratações. Os casos encontrados que ensejavam atenção seriam aprofundados nos respectivos processos de controle externo.
Como já adiantado no histórico processual, para o caso concreto não foi diferente. Em trabalho essencialmente de prevenção, debruçou-se a equipe de auditoria sobre as estimativas da Petrobras para o contrato de construção dos dutos da Rnest. Isso porque, naquela acepção de controle preventivo, era razoável analisar as estimativas, por conterem um nível de detalhamento um pouco maior do que apresentavam os DFP dos contratos. 
Pois bem. Não se conhecia, então, o tamanho do problema que apenas se "arranhava" com o apontamento daqueles indícios iniciais de irregularidade. Como a história demonstrou, um grande esquema criminoso se instalou na estatal petroleira e teve como um de seus principais alvos justamente a Rnest. Diversos processos nesta Corte de Contas são movidos contra irregularidades apuradas em contratos de implantação do empreendimento. Talvez um dos processos que melhor contextualize as irregularidades encontradas na implantação do empreendimento seja o TC Processo 026.363/2015-1, de relatoria também do Ministro Benjamin Zymler.
Conhecido internamente como "Gestão Rnest", esse processo demonstra como uma organização criminosa foi capaz de corromper os sistemas de governança da Petrobras para emplacar um esquema fraudulento de licitações, com favorecimento indevido a um cartel de empreiteiras em troca de pagamento de propinas a gestores de alto escalão da estatal. Modelos contratuais eram adaptados para diminuir os riscos contratuais das empresas, em detrimento da Petrobras. Esquemas de facilitação de alterações de escopo com aditivação onerosa de contratos era praxe e, muitas vezes, quase dobravam o valor inicialmente contratado.
Diversas regras e sistemáticas internas de controle de investimentos foram sobrepujadas (management override) , resultando em um fast tracking de implantação sem fundamento técnico ou econômico, levado adiante em modelos contratuais desequilibrados que beneficiavam os envolvidos nos esquemas fraudulentos. Na Rnest, inclusive, um dos eventos mais impactantes que o grupo malfeitor conseguiu emplacar foi o chamado Plano de Aceleração da Refinaria - PAR. 
A aprovação do PAR, além de totalmente irregular sob a ótica empresarial, resultou em diversos impactos para a implantação da refinaria, como: (i) o comprometimento da boa elaboração de projetos básicos; (ii) atrasos na entrega de equipamentos críticos; (iii) interferência entre contratos; (iv) acréscimos significativos de quantidades determinadas (QD) ; e (v) irreversibilidade de decisões de investimento, apenas para citar alguns. 
O PAR antecipou, de 2007 a 2009, mais de R$ 18 bilhões em contratações. Esse valor era muito superior ao que havia sido aprovado para todo o Projeto Rnest na fase precedente, de projeto conceitual. Em decorrência da deficiência dos projetos básicos, houve repetições de certames licitatórios, atrasos de cronograma, interferências no caminho crítico da obra e o desencadeamento de inúmeros aditivos contratuais, elevando os custos a valores muito superiores aos estimados. 
O projeto básico do empreendimento desenvolvido na Fase III foi aprovado irregularmente, às pressas e com viabilidade econômica negativa. Desconsideraram-se análises específicas de risco, elaboradas por órgãos técnico-especializados da Petrobras e por consultorias internacionais contratadas especificamente para esse mister, que apontavam 80% de probabilidade de a viabilidade econômica do projeto ser negativa, tendo-se recomendado, inclusive, o retorno do Projeto Rnest à "estaca zero", ou à fase de projeto conceitual. A responsabilização dos gestores públicos que aprovaram o PAR e a implantação da Rnest já está em curso no âmbito do TC Processo 026.363/2015-1, tendo sido apreciado no mérito pelo Plenário desta Corte por meio dos Acórdãos 2.750/2020 e 447/2021, ambos de relatoria do Min. Benjamin Zymler.
Muitas evidências da deficiência dos projetos básicos que encabeçavam as obras da Rnest foram apontadas em mais de uma dezena de processos neste Tribunal. Para o caso que se analisa nesta oportunidade, referente ao contrato de construção da linha de dutos, de igual modo já se havia registrado em achado de auditoria a fragilidade do projeto básico existente, desde a primeira fiscalização, ainda em 2011. Ocorre que foi justamente esse projeto básico que balizou a Petrobras no refinamento de suas estimativas, sobre as quais se debruçou a equipe de fiscalização na análise de preços originária.
Conclui-se, por conseguinte, dado o contexto em que se desenvolveu a contratação, que a própria estimativa da Petrobras para o contrato objeto destes autos estava amundiçada pelos atropelos de fases de implantação que o esquema criminoso provocou, tal como se repetiu em inúmeros outros contratos da Rnest, do Comperj e de outros empreendimentos. E isso compromete, no caso concreto, o apontamento inicial de que haveria indícios de sobrepreço na contratação, uma vez a análise ter se amparado nas estimativas da Petrobras.
Recupera-se do voto condutor ao Acórdão 667/2020-TCU-Plenário, de relatoria do Min. Benjamin Zymler, a avaliação de que de fato o projeto básico do contrato em análise continha vícios insanáveis, conforme os trechos:
Em incontáveis julgados, esta Corte de Contas tem entendido que as principais soluções da obra, assim como o dimensionamento das estruturas, instalações e componentes do empreendimento, devem estar plenamente definidos e caracterizados no projeto básico.
 (...) 
Ora, um projeto básico que não especifique, dimensione e quantifique as estacas utilizadas na fundação da tubulação não permite caracterizar o objeto licitado nem que as licitantes ofertem suas propostas com o devido conhecimento do objeto. (grifos acrescidos) 
Considerando o estágio processual e a possível prescrição da pretensão punitiva, chegou-se à conclusão de que deixava de ser conveniente e oportuno o prosseguimento das discussões em torno da deficiência do projeto básico, nos presentes autos.
Nada obstante, há expor que a responsabilização dos gestores públicos que aprovaram a implantação do empreendimento Rnest com projetos básicos deficientes - causa raiz dos achados da presente TCE - está em curso no âmbito do TC Processo 026.363/2015-1, com decisão de mérito proferida sancionando os responsáveis (Acórdão 2750/2020-TCU-Plenário) .
Da ausência de comprovação de envolvimento das empresas consorciadas em esquemas criminosos
Um segundo ponto já tratado na instrução anterior (peça 36) que merece ser reiterado após o cotejo das informações novas trazidas pela Petrobras (peças 40 a 48 e 51) , bem como as explicações sobre a fiscalização originária e o contexto em que se desenvolveu o contrato, é o de que não foram encontradas evidências robustas que comprovem o envolvimento das empresas consorciadas (Consórcio Conduto-Egesa) na organização criminosa desvendada pela Operação Lava Jato. 
Reitera-se que esta Unidade Técnica, receosa de possível envolvimento das empresas por se tratar de uma obra da Rnest, solicitou pesquisa específica junto à SOMA - Secretaria de Orientação, Métodos, Informações e Inteligência para o Controle Externo e o Combate à Corrupção, que detém base de dados sigilosa de colaborações premiadas, acordos de leniência e decisões judiciais concernentes à Operação Lava Jato.
Como resultado, foi constituído processo administrativo de produção de conhecimento de acesso restrito (TC Processo 015.171/2021-3) , para consolidar as informações angariadas. Em análise dos documentos (peça 36) , nada contundente foi encontrado que evidencie o envolvimento das empresas consorciadas nos esquemas de corrupção descortinados pela operação policial. Tampouco foram encontrados indícios de que o contrato em tela teria sido objeto de acordos ilícitos entre licitantes fraudadores.
Em outra via confirmatória, diligenciou-se à Petrobras a entrega dos resultados de eventuais investigações internas realizadas pela estatal que tivessem abrangido a contratação em tela. Perquirindo as informações encaminhadas, inclusive uma investigação específica sobre a contratação, não foram identificadas não conformidades relacionadas ao contrato com o Consórcio Conduto-Egesa (peça 40, p. 100) . 
Registre-se que as Comissões Internas de Apuração - CIA desenvolvidas pela Petrobras possuem, via de regra, mais ferramentas investigativas com relação àquelas disponíveis a esta Corte, a exemplo da quebra do sigilo de comunicação corporativa, podendo, assim, realizar análises mais aprofundadas em casos que envolvam empregados da estatal.
Da rescisão contratual e da existência de processo arbitral
Nas respostas encaminhadas pela Petrobras em face da última diligência realizada, foi informado que o contrato objeto destes autos foi rescindido pela Petrobras por inexecução parcial do objeto (peça 40, p. 180 a 185) . 
Em meados do tumultuado ano de 2014, o Consórcio Conduto-Egesa começou a apresentar falhas na entrega de serviços. Após notificações formalizadas, acordos pactuados, reprogramações de cronogramas, as dificuldades de execução permaneceram, provocando a aplicação de multas à contratada. Em dezembro de 2014, diante da frágil situação financeira do consórcio à época (a empresa Conduto Engenharia estava em recuperação judicial) , houve desmobilização abrupta, em desconformidade com o planejamento convencionado com a Petrobras, resultando na paralisação da obra em janeiro de 2015, "sem justa causa e prévia comunicação", como indica a estatal (peça 40, p. 183) . Como resultado, o contrato foi rescindido em 25/2/2015.
Ao se sentir lesado na situação, o consórcio ingressou com o processo de arbitragem 25/2015/SEC4. Em sua defesa na instância arbitral, a estatal questiona haveres de inexecução contratual pelo consórcio. Conforme noticiado, esse pleito envolve a ocorrência de suposto superfaturamento no contrato, derivado de adiantamento de valores para aquisição de bens, restituição de valores pagos por serviços não prestados ou realizados de maneira incompleta, além de outros relacionados, por exemplo, ao pagamento de verbas de chuva sem a devida comprovação das ocorrências.
Por um lado, é fato que no ano de 2014, principalmente após as notícias de que a Operação Lava Jato havia desbaratado uma organização criminosa que atuava na Petrobras, gerou-se uma atmosfera de insegurança e desconfiança entre contratados e fornecedores da estatal. Não se sabia, ainda, quem de fato estava envolvido no esquema criminoso, fosse pelo lado dos contratados ou pelo lado dos gestores da estatal. 
Credores e garantidores de negócios envolvendo a Rnest se movimentaram, provocando dúvidas quanto à recuperação de valores e contribuindo ainda mais para a formação de uma "tempestade perfeita", que traria impactos não apenas à Petrobras (a maior prejudicada) e aos diretamente envolvidos nos esquemas fraudulentos, mas a uma grande parcela de empresas e trabalhadores honestos, que se misturavam àquela tramoia sem participação ou conhecimento do que verdadeiramente acontecia nos bastidores de grandes contratações. Muitos tiveram dificuldades em honrar seus compromissos.
Não se sabe se essa era a situação do Consórcio Conduto-Egesa. No entanto, também não se comprovou o contrário, ou seja, diante das informações disponíveis, não ficou evidente sua participação direta ou indireta no esquema criminoso.
Disso tudo, o que é possível constatar é que a origem dessas confrontações em instância arbitral vem de atuação da fiscalização da Petrobras, que, ao exercer suas competências, alertou a contratada sobre eventos considerados inadequados, negociou readequações de cronogramas em benefício da conclusão contratual, aplicou multas quando do reiterado descumprimento às regras contratuais e, já ao final do período contratual, se viu obrigada a rescindir o contrato por desmobilização e paralisação das obras pela contratada. 
Para subsidiar sua defesa no processo arbitral, em 31/7/2015 foi constituída a Comissão de Apuração de Créditos e Débitos, específica para o contrato em epígrafe. Dessa comissão, resultou o apontamento de haveres a favor da Petrobras, da ordem de R$ 26 milhões, a valores históricos (peça 40, p. 186-194) .
Da ineficiência econômica de eventual sobreposição de instâncias 
No presente caso, observa-se a existência de demandas com objetos semelhantes em duas instâncias distintas: o procedimento arbitral em curso na câmara arbitral e a presente TCE, instaurada no TCU. O objeto da TCE, como conhecido, recai sobre alguns momentos contratuais: a celebração do contrato e dos termos aditivos. A verificação deste Tribunal seria, portanto quanto à existência de eventuais sobrepreços nos momentos de assinatura dos termos contratuais. Já a arbitragem, por envolver todos os atos e fatos da relação contratual, se mostra consequentemente mais abrangente e dinâmica do que a TCE. Abrange, inclusive, os itens de serviço pactuados mas não executados em sua integralidade pela contratada.
Em obediência ao art. 20 da LINDB, ponderam-se possíveis custos e benefícios da atuação incremental do Controle Externo para a situação em estudo. Considera-se, a partir desta análise, não ser oportuna, necessária ou adequada a continuidade da presente TCE, tendo-se em vista os pontos levantados anteriormente e todos os custos envolvidos na concomitância de instâncias persecutórias, conforme se demonstrará adiante.
Em primeiro lugar, multiplicam-se os custos administrativos representados pelos esforços de movimentar os recursos escassos do TCU para processar em TCE um objeto cujo resultado da análise até então empreendida indica fragilidade de sustentabilidade jurídica para eventual imputação de débito. 
Analogamente, duplicam-se os custos de transação envolvidos, relativos aos esforços de negociação e monitoramento do consórcio e da Petrobras em dois ambientes, um litigioso e outro administrativo, na instância arbitral e no TCU, respectivamente, mostrando-se maiores no Tribunal diante da maior assimetria de informações e da multiplicidade de atores envolvidos ao longo do processo (Unidade Técnica, Gabinete do Ministro-Relator, MPTCU, Plenário, Serur) . 
Terceiro, há perdas em termos de custo de oportunidade: os esforços envidados por esta Corte no aprofundamento das análises em TCE, em um processo no qual já se demonstrou haver insuficientes informações técnicas para a realização de cálculo juridicamente sustentável, podem ser mais bem focalizados e aproveitados em outros objetos de controle com maior materialidade, relevância e risco. Além disso, em termos de bem-estar social, o custo de oportunidade é agravado pelo fato de tomadas de contas especiais terem histórico de longa duração e baixa taxa de efetividade de recuperação de créditos. Enquanto isso, a arbitragem é marcada pela celeridade e eficiência nos seus procedimentos e com maior probabilidade de efetivo ressarcimento fixado em sentença.
Assim, mesmo que se empreenda esforços extras e que se consiga fazer análises adicionais nesta TCE, concluindo eventualmente acerca da existência de sobrepreços nos momentos de pactuação do contrato e aditivos, a chance de esses valores se transmutarem em débitos efetivamente recolhidos aos cofres públicos é baixa, dadas às questões conjunturais que prejudicam tanto a configuração jurídica do débito quanto o seu ressarcimento de fato. Conforme já exposto, as não exigências de detalhamentos no certame e nos momentos de pactuação resultam em dois efeitos: (i) o reconhecimento de inexigibilidade de conduta diversa por parte do contratado; e (ii) o comprometimento de análises de preço para os momentos da celebração do contrato e termos aditivos. 
Ademais, há ainda de se considerar custos institucionais, em termos da diminuição da segurança jurídica pela eventual confrontação de decisões não perfeitamente convergentes, o que é absolutamente esperado em uma concomitância de TCE com ação arbitral, e que geraria muitas consequências indiretas negativas. Além disso, deve-se considerar que a sentença arbitral produz os mesmos efeitos da sentença proferida pelos órgãos do Poder Judiciário e, sendo condenatória, constitui título executivo.
Por fim, dessa possibilidade de decisões não coincidentes ou até contraditórias entre si também recaem maiores custos de erro, decorrentes de desacertos adjudicatórios que distorcem o melhor resultado e os incentivos dos agentes. E a chance de erro, no caso, tende a ser mais elevada para o TCU, em razão da assimetria de informações em relação à instância arbitral. Essa assimetria informacional dificilmente seria anulada, dada as distintas dinâmicas processuais entre as instâncias. Ainda, para o TCU, esforços incrementais para reduzir esses custos implicariam em maiores custos administrativos, que, como já aventado, podem ser mais bem alocados em ações de controle com maior benefício esperado. Em contraponto, a atuação da Petrobras na instância arbitral a insere em um contexto de menor probabilidade de erro, diante da disponibilidade de dados de todo o período contratual, do uso de diferentes métodos de avaliação dos danos efetivamente incorridos (não amparados em indícios, mas em fatos) , e da possibilidade de elaborar e apresentar análises quantitativas aos árbitros, sem deixar de considerar o elevado grau de especialidade dos árbitros e peritos e da maior propensão das partes a fornecerem informações para a resolução do conflito na arbitragem. 
CONCLUSÃO
Em face de determinação exarada por meio do Acórdão 667/2020-TCU-Plenário, buscou-se apurar a razoabilidade dos preços do Contrato 0800.0055153.09-2 e seus termos aditivos, celebrados entre a Petrobras e o Consórcio Conduto-Egesa para a implantação dos dutos de recebimento e expedição de produtos da Rnest. 
Após diligências e coleta de informações (peças 13 a 33, 40 a 48 e 51) , considerando a existência de lide mais abrangente relacionada ao contrato em tela em trâmite em instância arbitral, considerando-se, ainda, (i) a inviabilidade de se realizar análise de preço por meio da engenharia de custos, visto que não haveria detalhamento adequado nos itens materialmente mais relevantes; (ii) o fato de não ser exigível à época das avenças o detalhamento de itens e a própria jurisprudência do TCU eximir de responsabilidade os gestores que não as requereram nos certames licitatórios; (iii) que está em curso no âmbito do TC Processo 026.363/2015-1 a responsabilização dos gestores públicos que aprovaram a implantação do empreendimento Rnest com projetos básicos deficientes - causa raiz dos achados da presente TCE; (iv) a ausência de evidências robustas que comprovem o envolvimento das empresas consorciadas em atos ilegais ou indícios de que o contrato em tela teria sido objeto de acordos ilícitos entre licitantes fraudadores; e (v) a atuação tempestiva da fiscalização da Petrobras na busca pela recuperação de valores no âmbito do processo arbitral, concluiu-se que o arquivamento da presente TCE, nos termos do art. 212 do Regimento Interno do TCU (RI/TCU) , é a decisão que minimiza os custos sociais, alinha-se ao princípio da economia processual e permite a devida racionalização dos recursos do Tribunal. 
PROPOSTA DE ENCAMINHAMENTO
Ante o exposto, submete-se à consideração superior, para depois encaminhar ao gabinete do Ministro-Relator Benjamin Zymler, com as seguintes propostas: 
	a) considerar atendida a determinação contida no item 9.2 do Acórdão 667/2020-TCU-Plenário; 
	b) arquivar a presente tomada de contas especial, ante a ausência de pressupostos de constituição e de desenvolvimento válido e regular do processo com fundamento no art. 1º, inciso I, da Lei 8.443/1992 c/c os arts. 169, inciso VI, e 212 do Regimento Interno do TCU; e
	c) dar ciência da deliberação que vier a ser proferida à Petróleo Brasileiro S/A."
	É o Relatório.

não há

Procurador Marinus Eduardo De Vries Marsico.

TOMADA DE CONTAS ESPECIAL DECORRENTE DO SUBITEM 9.1 DO ACÓRDÃO 667/2020-PLENÁRIO. REFINARIA ABREU E LIMA (RNEST). CONTRATO DE IMPLANTAÇÃO da rede de dutos que fazem a interligação da refinaria com o píer de granéis líquidos do porto de Suape. INVIABILIDADE DE APURAÇÃO DE EVENTUAL DANO AO ERÁRIO. ARQUIVAMENTO DA TCE SEM JULGAMENTO DE MÉRITO POR AUSÊNCIA DOS PRESSUPOSTOS DE CONSTITUIÇÃO E DE DESENVOLVIMENTO VÁLIDO E REGULAR DO PROCESSO.

TOMADA DE CONTAS ESPECIAL (TCE)

Secretaria de Fiscalização de Infraestrutura de Petróleo e Gás Natural (SeinfraPet).

O presente feito cuida de tomada de contas especial instaurada em atendimento ao subitem 9.1 do Acórdão 667/2020-TCU-Plenário, constituída para a quantificação de eventual dano ao Erário no âmbito do Contrato 0800.0055153.09, cujo objeto foi a execução da rede de dutos que fazem a interligação da Refinaria Abreu e Lima (Rnest) com o píer de granéis líquidos do Porto de Suape, no Estado de Pernambuco.
2	Nesta oportunidade, aprecio proposta formulada pela Secretaria de Fiscalização de Infraestrutura de Petróleo e Gás Natural (SeinfraPet) , referendada pelo Ministério Público junto ao TCU, de arquivar a presente tomada de contas especial, sem julgamento do mérito, ante a ausência de pressupostos de constituição e de desenvolvimento válido e regular do processo.
Não obstante eu manifeste desde já minha concordância com tal encaminhamento, julgo pertinente apresentar uma breve contextualização deste feito.
O referido ajuste foi celebrado entre a Petrobras e o Consórcio Conduto-Egesa pelo valor de R$ 649.950.831,20, sendo de grande importância para o empreendimento, pois é por meio destes dutos que a refinaria é alimentada com o petróleo bruto. O sistema de dutos, já integralmente concluído, consiste em 12 linhas, de diferentes bitolas, para o transporte de óleo bruto para a refinaria e para o transporte de derivados, da refinaria para o polo de distribuidoras e para o porto de Suape.
Ao longo de sua execução, o Contrato 0800.0055153.09 teve 23 termos de aditamento contratual, os quais elevaram o valor contratado para R$ 815.529.294,73. Contudo, foi apurado pela unidade técnica que o contrato objeto destes autos foi rescindido pela Petrobras por inexecução parcial do objeto (peça 40, p. 180 a 185) , havendo processo arbitral em curso.
Por ocasião da auditoria no processo originador desta TCE (TC Processo 007.318/2011-1) , realizada no bojo das fiscalizações que integraram o Fiscobras/2011, foi apontado pela equipe de fiscalização indício de sobrepreço no Contrato 0800.055153.09, o qual pode ser sintetizado nos termos do quadro a seguir:  
	Valor da Estimativa da Petrobras (Orçamento-base do Projeto) 
	R$ 544.297.727,52

	Ajustes da Equipe de Auditoria
	 R$ (28.327.932,61) 

	Valor da Estimativa Ajustada (a - b) 
	R$ 515.969.794,91

	Valor do Contrato
	R$ 639.950.831,20 (sem considerar R$ 10 milhões para a verba de chuva) 

	Sobrepreço (d - c) 
	R$ 123.981.036,29

Por sua vez, o montante do sobrepreço detectado estava distribuído da seguinte forma em relação às parcelas do contrato fiscalizado:
	Equip. Montagem + Veículos
	R$ (12.877.097,42) 

	Mão de obra direta (MOD) 
	 R$ (400.886,21) 

	Mão de Obra Indireta (MOI) 
	R$ (2.603.300,87) 

	Alimentação
	R$ (618.386,72) 

	Transporte
	R$ (1.938.373,52) 

	Mobilização/Desmobilização
	`R$ (901.396,82) 

	Ferramental
	R$ (24.053,17) 

	BDI Serviços
	R$ (5.213.959,67) 

	Bens + BDI (Amostra 2) 
	R$ (4.290.478,21) 

	Diferença entre o valor contratado e a estimativa (orçamento-base do projeto) da Petrobras
	R$ (95.653.103,68) 

Esse sobrepreço representou 24,03% do valor da estimativa (orçamento-base do projeto) ajustada, e sua parte substancial foi constituída pela "diferença entre o valor contratado e o orçamento-base do projeto", diferença que a Petrobrás admitia que fosse superior em até 20% do valor do orçamento-base.
À época da fiscalização, a aceitabilidade dessa margem, nos casos de contratação por empreitada por preço global, estava sendo discutida nesta Corte no âmbito do TC Processo 006.810/2011-0. No presente caso, como a contratação deu-se por preços unitários, a referida margem de 20% não foi admitida pela equipe de auditoria.
Com base no despacho do eminente Ministro-Substituto Weder de Oliveira, então relator do feito, foi realizada a oitiva da Petrobras e do consórcio contratado acerca do sobrepreço apontado pela equipe de auditoria. 
Posteriormente, as manifestações apresentadas pelo consórcio e pela Petrobras foram examinadas, resultando no Acórdão 2056/2012-TCU-Plenário, já sob a relatoria do Ministro Augusto Nardes.
Na ocasião, como este e outros processos dependiam de manifestação definitiva no TC-Processo 006.810/2011-0, constituído para avaliar os fundamentos metodológicos da faixa de variação de valores contratuais, metodologia em uso pela Petrobras que considerava admissíveis as propostas de preços dentro da faixa entre -15 e +20% da estimativa inicial da Petrobras, o feito foi sobrestado até que ocorresse a apreciação daqueles autos. O TC Processo 006.810/2011-0 foi julgado mediante o Acórdão 571/2013-TCU-Plenário.
Com base em interpretação do que foi deliberado no aludido decisum, a instrução de mérito realizada no processo originador desta TCE acolheu manifestação da Petrobras que continha análise de risco do empreendimento, no qual a companhia obteve como resultado, ao nível de probabilidade de 95%, o preço máximo aceitável de R$ 662.926.000,00 (P95%) . Dessa forma, como o contrato em exame fora firmado com o valor de R$ 639.950.831,20 (mais R$ 10 milhões de verba de chuva) , estaria abaixo do limite aceitável pela nova estimativa.
Ocorre que tal conclusão não foi acolhida pelo voto condutor do Acórdão 667/2020-TCU-Plenário, pois foi observado erro no estudo em relação aos bens tagueados e à parcela contratual sob regime de preços unitários. O estudo excluiu apenas a contingência explícita constante do BDI (2,48%) , deixando de excluir a parcela de risco de alteração de escopo (+15%) . Como o regime do contrato era o de empreitada por preço unitário, suas cláusulas garantiam pagamento proporcional às quantidades reais de bens e materiais aplicados na obra. Desse modo, não haveria de se falar de risco relativo a erro de levantamento para os bens tagueados ou risco de alteração de escopo, porque não há risco nenhum para o contratado. 
Além disso, de acordo com as normas da AACEI, o custo final de uma obra industrial, apenas em cerca de 5% dos casos, ultrapassa em 20% o valor da estimativa realizada para projeto em nível de Fel 3, que foi o nível de detalhamento observado no projeto que embasou a contratação.
Por fim, o exame realizado pela SeinfraPet não observara o aumento no valor pactuado em virtude dos diversos termos de aditamento contratual avençados, o que representou um indício de que muitas contingências incluídas pela estatal em sua análise de riscos foram, na verdade, integralmente suportadas por ela. Portanto, não seria adequado o emprego de qualquer tipo de margem ou parâmetro de admissibilidade de aceitação das propostas acima do orçamento-base da licitação, tampouco deveria haver algum tipo de parâmetro de tolerância para qualquer percentual de sobrepreço em relação aos valores de mercado.
Dessa forma, considerando que os indícios de sobrepreço não tinham sido elididos, o Acórdão 667/2020-TCU-Plenário determinou a constituição desta tomada de contas especial para apurar os indícios de dano ao Erário verificados na obra.
Em atendimento a tal comando, o presente feito foi instruído pela SeinfraPet, que tentou apurar a razoabilidade dos preços do Contrato 0800.0055153.09-2 e seus termos aditivos. O exame realizado teceu as seguintes conclusões (peça 53) :
seria inviável realizar análise de preço por meio da engenharia de custos, visto que não haveria detalhamento adequado nos itens materialmente mais relevantes no demonstrativo de formação de preço (DFP) apresentado pelo consórcio contratado;
mesmo nos itens em que houve detalhamento, muitos elementos seriam de difícil análise, por não tratarem de itens "de prateleira" - que contam com referenciais de preço conhecidos -, mas específicos da indústria de óleo e Gás - que não encontram parâmetros em bancos de preços públicos, a exemplo do Sinapi ou do Sicro;
não haveria evidências robustas que comprovassem o envolvimento das empresas consorciadas em atos ilegais ou indícios de que o contrato em tela teria sido objeto de acordos ilícitos entre licitantes fraudadores; 
haveria atuação da Petrobras na busca pela recuperação de valores no âmbito do processo arbitral, caracterizando a existência de demandas com objetos semelhantes em duas instâncias distintas: o procedimento arbitral em curso na câmara arbitral e a presente TCE, instaurada no TCU; 
assim, haveria ineficiência econômica de eventual sobreposição de instâncias.
Diante do exposto, a SeinfraPet e o Parquet formularam propostas uníssonas do arquivamento da presente TCE, nos termos do art. 212 do Regimento Interno do TCU (RI/TCU) .
II
Feita a devida exposição do caso em apreciação, é forçoso reconhecer que, ao longo dos dez anos passados desde que a obra em questão foi fiscalizada pelo TCU, as diversas linhas adotadas de apuração de eventual superfaturamento não lograram êxito em apontar algum tipo de dano ao Erário que fosse defensável.
A singularidade e especificidade da obra, associada à ausência de detalhamento do orçamento contratado e de seus aditivos, inviabiliza a quantificação de suposto débito por meio da comparação com tabelas referenciais de custos.
Outrossim, não vislumbro a possibilidade de quantificar o débito por estimativa, nos termos do art. 210, §1º, inciso II, do RI/TCU, ou, ainda, por meio do uso do método econométrico aprovado pelo Acórdão 3089/2015-TCU-Plenário.
A SeinfraPet observou não haver indícios de participação das empresas consorciadas nos esquemas de corrupção descortinados pela operação policial. Tampouco foram encontrados indícios de que o contrato em tela teria sido objeto de acordos ilícitos entre licitantes fraudadores.
Com efeito, na peça 11 do TC-Processo 005.081/2015-7, que contém o banco de dados utilizado para a realização do estudo econométrico apreciado pelo Acórdão 3089/2015-TCU-Plenário sobre o valor do dano causado por conta da atuação de cartel em licitações da Petrobras, o Contrato 0800.0055153.09 está associado a uma variável "dummy" com valor igual a zero, indicando que o referido contrato não teria indícios de participação do cartel de empreiteiras que fraudou os certames licitatórios da Rnest.
Outrossim, em face dessa constatação, não seria possível o emprego do método econométrico para quantificação de suposto dano decorrente da atuação do cartel no contrato ora em exame.
Divirjo pontualmente da afirmação da unidade técnica no sentido de que haveria sobreposição de ações entre o TCU e a atuação da Petrobras no juízo arbitral para fins de recuperação de supostos débitos, pois, além de não haver vinculação entre tais instâncias, os fatos tratados nelas são distintos. Enquanto se apura eventual superfaturamento neste feito, a Petrobras pode estar buscando, no juízo arbitral, outro haveres, dentre os quais a cobrança das multas eventualmente aplicadas ao consórcio contratado.
Todavia, tal observação não tem o condão de alterar minha conclusão pela adequação do encaminhamento proposto pela unidade técnica.
Portanto, adoto no essencial o exame realizado pela SeinfraPet como razões de decidir e acolho a proposta de arquivar a presente tomada de contas especial, sem julgamento de mérito, por ausência dos pressupostos de desenvolvimento válido e regular do processo.
TCU, Sala das Sessões, em 10 de novembro de 2021.
BENJAMIN ZYMLER 
Relator